【裁判字號】    89,裁,1267
【裁判日期】    891012
【裁判案由】    公地放領
【裁判全文】
最  高  行  政  法  院  裁  定                  八十九年度裁字第一二六七號
    原      告  丙○○
                甲○○
                乙○○
    被      告  宜蘭縣政府
    代  表  人  劉守成
右當事人間因公地放領事件，原告不服內政部中華民國八十八年八月四日台 (八八)
內訴字第八八○四七二五號再訴願決定，提起行政訴訟，本院裁定如左︰
    主  文
原告之訴駁回。
訴訟費用由原告負擔。
    理  由
按行政訴訟法於民國八十七年十月二日修正公布，而自八十九年七月一日起實行，而
「新法施行後，於施行前已繫屬而尚未終結之行政訴訟事件，由最高行政法院依新法
裁判之」，行政訴訟法施行法第二條前段定有明文，而前開所指「依新法裁判」，乃
是指適用新法上訴審程序之書面審理原則。又按「人民因中央或地方機關之違法行政
處分，認為損害其權利，經依訴願法提起再訴願而不服其決定，或提起再訴願逾三個
月不為決定或延長再訴願決定期間逾二個月不為決定者，得向行政法院提起行政訴訟
。」為修正前行政訴訟法第一條第一項所明定。故人民依舊行政訴訟法得提起行政爭
訟者，以國家機關就涉及人民之公法事項，以作成行政處分之方式，加以決定者為限
。但國家行政機關放領公有土地，雖係基於公法為國家處理公務，而其所為放領之行
為，則係代表國庫處分其財產，與私法上之買賣行為無異。倘因此而發生爭執，應依
民事訴訟程序，訴由普通民事法院予以裁判，則不屬行政爭訟範疇，此為本院五十七
年判字第二八一號判例意旨所明示。本件原告主張：「被告代管之坐落宜蘭縣頭城鎮
○○段上新興小段一一一─六九號國有土地，於五十三年間交由原告承領，原告三人
並自五十三年上期起至六十二年下期止，已將全部地價款繳清，且自六十三年第二期
開始依稅捐機關之稅單繳交田賦，故其等三人應已依法取得前開宜蘭縣頭城鎮○○段
上新興小段一一一─六九號國有土地之所有權全部（土地面積重測後為三○九○平方
公尺），但被告卻於六十七年間，將上開土地辦理分割，分為同小段一一一之二四○
及一一一─六九號二筆土地，面積各為一六九○平方公尺及一四○○平方公尺，而僅
將其中面積一九六○平方公尺之第一一一之二四○號土地所有權移轉登記給原告，另
外一筆第一一一之一六九號則拒絕移轉給原告三人，屢經陳請均遭被告拒絕，為此提
請本件行政爭訟」云云。而被告與訴願決定、再訴願決定機關則以本案為公地之放領
，性質上屬私法上之買賣行為，而據被告辯稱：當初放領時，已扣除距離堤岸二十公
尺內面積○．一三○二公頃，不在放領範圍。原告倘有爭執，乃屬關於私權關係之爭
執，應由普通民事法院審理裁判，不屬行政救濟之範圍，而駁回原告之聲請及訴願與
再訴願。經查，依前所述，本案性質上既屬私法案件，不得依行政爭訟程序為救濟，
則被告所為拒絕辦理所有權移轉登記之答覆，自屬單純之事實敘述及說明性質，不因
上開敘述及說明而發生公法上法律效果，自非行政處分，不屬行政訴訟之範疇，故本
件訴訟事件不屬行政法院之權限，訴願機關及再訴願機關，均以程序不合，駁回原告
之一再訴願，經核並無不合，原告復對之提起行政訴訟，於法未合，應予駁回。
據上論結本件原告之訴為不合法，爰依行政訴訟法施行法第二條、行政訴訟法第一百
零七條第一項第一款、第一百零四條、民事訴訟法第九十五條、第七十八條，裁定如
主文。
中    華    民    國     八十九      年      十      月      十二       日
                    最 高 行 政 法 院  第 二 庭
                                審 判 長 法  官      陳  石  獅
                                         法  官      鄭  淑  貞
                                         法  官      彭  鳳  至
                                         法  官      高  啟  燦
                                         法  官      黃  合  文
右  正  本  證  明  與  原  本  無  異
                                         法院書記官  陳  佩  玲
中    華    民    國     八十九      年      十      月      十三       日


司法院資訊處製作；財團法人民間司法改革基金會備份。
